臺灣高等法院臺南分院刑事裁定
111年度毒抗字第289號
抗  告  人  周裕祥



上列抗告人因強制戒治案件，不服臺灣嘉義地方法院中華民國11
1年3月25日裁定（111年度毒聲字第77號）提起抗告，本院裁定
如下： 
    主  文
抗告駁回。 
    理  由
一、本件抗告意旨略以：㈠心理醫師以抗告人前科紀錄與另案作
    為評估分數，抗告人之前科紀錄執行完畢而消除，另案經判
    刑也在執行中，如今卻以前科紀錄與另案作為評估分數，違
    反一罪不二罰，不溯及既往原則。㈡抗告人已因另案於民國1
    09年12月25日入監執行，至今超過1年2月，期間也在法務部
    矯正署嘉義監獄接受每週1次2小時之毒癮治療課程，已超過
    60小時，每週1次2小時認知課程，共計24小時，與每週1次2
    小時生涯規劃，與整建課程共計40小時，已經充分瞭解如何
    遠離危險情境，控制自身情緒，進而建構未來持續戒毒藍圖
    ，已無身心癮之可能，等同戒治之效果，抗告人後續仍有1
    年2月之刑期，也會接受監獄安排戒癮治療，與家庭重建等
    課程，如再裁定強制戒治非治療毒癮之精神、目的。㈢抗告
    人家裡育有1子，就讀國中一年級，家中並無其他人吸毒，
    直系親屬只有1子，但親子互動關係良好，表姊為旁系，對
    抗告人從未放棄，在監期間也經常寫信關心。㈣抗告人○○肄
    業後就從事○○、○○工作，有○○執照，已有正常社交圈，並非
    無所事事，如今被裁定強制戒治，加重家人經濟與心力負擔
    ，心理醫師單以何時開始施用毒品、種類、前科、家庭工作
    等制式化問題就斷定抗告人有繼續施用之傾向，不考慮抗告
    人在觀察勒戒期間是否有學習到要如何遠離毒品，能否戒除
    毒癮，照表評估，不符合觀察勒戒之精神，請求撤銷原裁定
    等語。
二、觀察、勒戒後，檢察官或少年法院（地方法院少年法庭）依
    據勒戒處所之陳報，認受觀察、勒戒人無繼續施用毒品傾向
    者，應即釋放，並為不起訴之處分或不付審理之裁定；認受
    觀察、勒戒人有繼續施用毒品傾向者，檢察官應聲請法院裁
    定或由少年法院（地方法院少年法庭）裁定令入戒治處所強
    制戒治，其期間為6個月以上，至無繼續強制戒治之必要為
    止，但最長不得逾1年，毒品危害防制條例第20條第2項定有
    明文。勒戒處所應注意觀察受觀察、勒戒人在所情形，經醫
    師研判其有或無繼續施用毒品傾向後，至遲應於觀察、勒戒
    期滿之15日前，陳報該管檢察官或少年法院（庭），觀察勒
    戒處分執行條例第8條第1項亦定有明文。依據上開規定，受
    觀察、勒戒人有無繼續施用毒品之傾向，係由醫師研判。而
    關於有無繼續施用毒品傾向之評估標準，法務部已於110年3
    月26日以法矯字第11006001760號函修正頒布「有無繼續施
    用毒品傾向評估標準紀錄表」、「有無繼續施用毒品傾向評
    估標準評分說明手冊」，經查：　　
㈠、抗告人合於毒品危害防制條例第20條第1項、第3項所規定，3
    年後再犯應再予觀察、勒戒要件，有臺灣高等法院被告前案
    紀錄表可查，而109年1月15日修正公布、同年7月15日施行
    之毒品危害防制條例第20條第3項規定，犯第10條之罪於觀
    察、勒戒或強制戒治執行完畢釋放後，3年後再犯第10條之
    罪者，適用本條前2項之規定。上開所謂「3年後再犯」，只
    要本次再犯（不論修正施行前、後）距最近1次觀察、勒戒
    或強制戒治執行完畢釋放，已逾3年者，即該當之，不因其
    間有無犯第10條之罪經起訴、判刑或執行而受影響，為最高
    法院大法庭109年度台上大字第3826號裁定闡述明確，本件
    抗告人雖曾經執行觀察、勒戒，嗣並因施用毒品案件經判刑
    確定並執行完畢，然因上開觀察勒戒執行完畢日期距離本次
    再犯已達3年以上，自仍有毒品危害防制條例第20條第1項、
    第3項規定之適用。　　
㈡、觀察勒戒之執行主管機關為行政院法務部，依毒品危害防制
    條例第29條、施行細則第12條規定，授權其制定「有無繼續
    施用毒品傾向評估標準」，配合毒品危害防制條例第20條、
    第24條規定修正，及最高法院刑事大法庭109年度台上大字
    第3826號裁定見解，法務部於行政院衛生福利部及相關專家
    學者協助研修下，修正「有無繼續施用毒品傾向評估標準評
    分說明手冊」及「有無繼續施用毒品傾向評估標準紀錄表」
    ，於110年3月26日生效，依修正後「有無繼續施用毒品傾向
    評估標準紀錄表」係以前科紀錄與行為表現、臨床評估、社
    會穩定度三項合併計算分數，評估總分在60分（含）以上，
    為「有繼續施用毒品傾向」，其評估之主體為醫師，並非法
    院，法院對於醫師本於專業之評估，除明顯與卷內證據相違
    背外，仍應予以尊重，此乃因強制戒治屬保安處分，性質上
    為戒除毒品之手段，並非刑罰之處罰手段，該評估標準係適
    用一致性、普遍性、客觀性適用，以符合公平原則。
㈢、抗告人經法務部矯正署臺南看守所附設勒戒處所評估後，認
    為有繼續施用之傾向，此為抗告人之有無繼續施用毒品傾向
    證明書及評估標準紀錄表所載明，上開評估方式乃依據法務
    部於110年3月26日以法矯字第11006001760號函所修正頒布
    之「有無繼續施用毒品傾向評估標準紀錄表」、「有無繼續
    施用毒品傾向評估標準評分說明手冊」，其內容略以：前科
    紀錄行為共計21分（分別為毒品犯罪相關司法紀錄：上限10
    分；首次毒品犯罪年齡21-30歲：5分；其他犯罪相關紀錄：
    3筆，6分），臨床評估共計37分（分別為多重毒品濫用，海
    洛因、安非他命：10分；合法物質濫用，菸：2分；使用方
    式，注射使用：10分；使用年數超過1年：10分；臨床綜合
    評估：偏重，5分），社會穩定度為5分（入所後家人是否訪
    視：無，5分），以上合計為63分，應評估為有繼續施用毒
    品之傾向，核其上開內容，並無違反卷內證據資料之處。其
    中毒品犯罪相關紀錄，每筆5分，抗告人毒品犯罪相關紀錄
    超過2筆以上（臺灣雲林地方法院103年度訴字第572號、104
    年度訴字第62號等），加計上限10分，已與修正前有無繼續
    施用毒品傾向評估標準紀錄表採取累計加分之方式有別，對
    受評估人而言更為有利。抗告人首次施用毒品犯罪年齡21-3
    0歲，經觀察勒戒後，因無繼續施用之傾向，由臺灣雲林地
    方檢察署檢察官以95年度毒偵字第664號不起訴處分確定，
    以上均核無不合。其餘臨床評估、社會穩定度評估事項，因
    強制戒治屬於治療性質之保安處分，目的重在治療而非處罰
    ，因而關於是否有繼續施用之傾向，並非單以犯罪前科紀錄
    為衡定標準，仍應參酌醫療專業人員之評估意見，此所以觀
    察勒戒處分執行條例第8條第1項規定，應由醫師研判有無繼
    續施用毒品傾向，再由檢察官聲請法院裁定強制戒治，本件
    既經醫師綜合被吿前科紀錄與行為表現、臨床評估等因素，
    認為抗告人有繼續施用之傾向，其評估與卷內證據又無不合
    之處，自得作為法院裁定是否強制戒治之依據。至於抗告人
    雖主張，於觀察、勒戒期間，其親屬曾有書信往來，並提出
    書信為佐，然上開有無繼續施用毒品傾向評估標準紀錄表，
    係以「入所後家人是否訪視」為評分標準，經本院函詢法務
    部矯正署臺南看守所，依所函覆之接見紀錄，於觀察、勒戒
    期間，抗告人並無接見紀錄，有該所111年4月12日南所衛字
    第11100045910號函所檢附之電腦接見登記資料可憑，是抗
    告人雖提出上開書信主張仍與家人有所聯繫，然仍無影響上
    開「入所後家人是否訪視」項目之評分，併予敘明。
㈣、強制戒治為保安處分，並非刑罰措施，抗告人施用毒品或其
    他司法前科紀錄，僅為評估項目之一，各該前科紀錄雖分別
    經執行完畢，然本件係因抗告人另再有施用毒品之犯行，因
    而啟動後續觀察勒戒、強制戒治等保安處分程序，並非以抗
    告人已執行完畢之犯行，另外再為其他不利處分，此與一事
    不二罰原則並無關連。又本件並無何法律溯及既往之情況，
    抗告意旨尚屬誤解。
㈤、末以，抗告人另案執行刑罰部分，與強制戒治屬戒除毒癮之
    保安處分性質有異，且長時間自由刑之執行，並非必然有戒
    除毒癮之效果，此由實務上常見施用毒品者反覆進出監所之
    情況即可見得，而抗告人執行強制戒治後，是否有繼續執行
    之必要，戒治處分執行條例第25條另規定：「受戒治人接受
    戒治處遇屆滿六個月後，經依第十七條所為之評估，認無繼
    續強制戒治之必要者，戒治所得隨時檢具事證，報請指揮執
    行之檢察官、法院或少年法院 (地方法院少年法庭) 命令或
    裁定停止戒治後，辦理出所」，屬於執行強制戒治後有無繼
    續執行必要之問題，尚不得於未執行前，即以此為由駁回檢
    察官之聲請。　　　　
三、綜上，原裁定參酌評估意見後，依毒品危害防制條例第20條
    第2項後段、第3項規定（原裁定漏引），裁定令抗告人入戒
    治處所強制戒治，期間為6個月以上，至無繼續強制戒治之
    必要為止，最長不得逾1年，核無違誤，抗告人之抗告為無
    理由，應予駁回。
四、應適用之法律：刑事訴訟法第412條。
中　　華　　民　　國　　111 　年　　4 　　月　　28　　日
                  刑事第一庭    審判長法　官  楊清安
                                      法　官  陳顯榮
                                      法　官  蕭于哲
以上正本證明與原本無異。
不得再抗告。
　　　　　　　　　　　　　　　　　　　書記官  鄭信邦
中　　華　　民　　國　　111 　年　　4 　　月　　28　　日